【裁判字號】    96,易,2566
【裁判日期】    970218
【裁判案由】    竊盜
【裁判全文】
臺灣高雄地方法院刑事判決              96年度易字第2566號
公  訴  人  臺灣高雄地方法院檢察署檢察官
被      告  甲○○
指定辯護人  本院公設辯護人  乙○○
上列被告因竊盜案件，經檢察官提起公訴（96年度偵字第18302
、18901、20297、21189號），本院判決如下：
    主  文
甲○○無罪，應令入相當處所，施以監護壹年。
    理  由
一、公訴意旨略以：甲○○意圖為自己不法所有，基於竊盜之犯
    意，分別於：(一)民國96年6 月22日晚間9 時許，徒手至高雄
    市苓雅區○○○路218 號7 樓（大統百貨公司和平店），竊
    取「H BOY 」專櫃內，由庚○○所管領之綠色T 恤1 件（價
    值新台幣1480元）、黑色長褲1 條（價值1980元），得手後
    置於手上，未付款直接走出上開專櫃，為庚○○發現在上開
    百貨公司6 樓當場查獲。(二)又於同年月29日晚間8 時10分許
    ，徒手至高雄市新興區○○○路285 號（笑笑笑國際股份有
    限公司高雄中山分公司，店名：光南大批發店），竊取「那
    英全經典」等5 片CD唱片（價值合計1880元），得手藏置於
    預先準備之黃色塑膠袋內，未付款直接走出店門，為店員丁
    ○○發現當場查獲。(三)另於同年7 月11日晚間10時許，徒手
    至高雄市左營區○○○路327 號（寶雅國際股份有限公司自
    由營業所），竊取我的美麗日記Q10 奈米面膜1 張、姍拉娜
    3 號潤脣膏1 條、剌繡毛巾底色襪子7 雙、德國百靈歐樂牙
    刷1 支、眉毛修護美容液1 罐、男人的美肌手套1 雙、達峰
    牌潔齒器1 組、亮白去角質卸妝乳1 罐、卡紛無縫平口褲2
    件、草本晶華纖維膠囊1 盒、天天好清爽蔬果酵素1 盒（價
    值合計4338元），得手藏置於預先準備之手提袋內，未付款
    直接走出店門，為店員戊○○發現當場查獲。(四)同年7 月25
    日下午6 時32分許，徒手至高雄市○○區○○路107 號（統
    一超商新後昌門市店），竊取飲料6 瓶、便當2 盒、手捲1
    盒、雞腿肉燥米粉1 盒、涼麵1 盒（價值合計451 元），得
    手藏置於預先準備之手提袋內，未付款直接走出店門，為店
    員己○○發現當場查獲。因認被告甲○○均涉犯刑法第320
    條第1 項之竊盜罪嫌等語。
二、按行為時因精神障礙或其他心智缺陷，致不能辨識其行為違
    法或欠缺依其辨識而行為之能力者，不罰，刑法第19條第1
    項定有明文。又被告行為不罰者，應諭知無罪之判決；依刑
    法第19條第1 項其行為不罰，認為有諭知保安處分之必要者
    ，並應諭知其處分及期間，刑事訴訟法第301 條第1 項後段
    、第2 項分別定有明文。
三、本件公訴人認被告甲○○涉犯竊盜罪嫌，係以被告於偵查中
    之供述、證人即被害人庚○○、丁○○、戊○○及己○○於
    警詢時之證述及扣押物品目錄表、贓物認領保管單、照片等
    為其主要之論據。訊據被告甲○○否認有被訴竊盜之犯行，
    辯稱：上開物品均係其所有，並無竊盜行為等語。惟查：被
    告於上開時地徒手竊取他人財物之事實，業據上開證人於警
    詢證述屬實，復有扣押物品目錄表、贓物認領保管單、照片
    在卷可稽，是被告上開竊盜之行為，固堪認定。然本件指定
    辯護人於準備程序中為被告辯解：被告對所有物之認知逸脫
    常情，依本院依職權調閱之被告健保資料及高雄市立凱旋醫
    院回函，應鑑定被告之精神狀況等語，是本案應審究被告行
    為時之精神狀況，以查明其有無罪責，而應受刑事制裁。
四、經查：本院將被告送請高雄市立凱旋醫院鑑定其於本案行為
    時之精神狀態如何？其辨識行為違法之能力或依其辨識而行
    為之能力，是否有所欠缺或減低？該院鑑定結論為：綜合門
    診鑑定、心理測驗及精神狀態檢查所得的資料，案主（即被
    告）過去疑似有幻聽及怪異行為，根據其母的說法，發現案
    主平日即有某些異常行為，如：鄰居告知案主會一邊騎車一
    邊吼叫的情形，且根據96年7 月26日的訊問筆錄，發現案主
    有疑似被害妄想（如：國家侵占我的財產）疑似幻聽的情形
    （如：超商店員告訴我不用結帳，我有詢問他們），且案主
    的現實感不佳，猜測應是幻聽造成的影響（如：高雄地方法
    院判決我為法官、法院有判決書說該公司的股份及財產是我
    的），除此之外，案主的心理測驗顯示有認知功能退化的情
    形，根據DSN-IV診斷準則，案主符合精神分裂症的診斷。但
    案主3 年來只治療過10天，且案主不認為有自己有精神分裂
    疾病，顯示案主的病識感不佳。根據臨床經驗，此疾患若不
    治療，則幻聽妄想的症狀並不會消失，會持續存在，且案主
    無法區分幻聽與真實世界的聲音，故其於平日辨識行為違法
    之能力或依其辨識而行為之能力會因此欠缺。而根據上述資
    料，案主的行為受幻聽的干擾很大，案主會進入超商偷竊，
    猜測是幻聽告訴他，整間店的財產都是他的，所以案主認為
    拿自己店裡的東西就不算偷，所以案主承認有拿，但不承認
    是偷，故案主因精神分裂症，致已達不能辨識其行為違法或
    欠缺依其辨識而行為之能力，且案主並沒有在案發前不久至
    其他醫療院所就診，顯示其並沒有想到利用其病，來製造減
    刑的證明，另一方面說，更顯示其沒有病識感的證明。此有
    高雄市立凱旋醫院97年1 月30日高市凱醫字第0970000700號
    函附高雄市立凱旋醫院精神鑑定書1 份在卷可查；復審酌被
    告時陳稱上開公司之股份均為他所有，故可以不用付錢等顯
    違常情之詞，堪認被告於上開時地為竊盜犯行時，其精神狀
    態已達對於外界事務全然缺乏知覺理會及判斷作用之程度，
    無自由決定意思之能力，確已達不能辨識其行為違法或欠缺
    依其辨識而行為之能力而無刑事責任能力。揆諸首開法條規
    定，自應就其所為上開竊盜行為，為無罪之判決，用期適法
    。
五、末查，上開精神鑑定書又建議「為了防止案主的幻聽妄想繼
    續影響其行為，有必要積極治療案主的精神分裂症，須衛教
    病人確實服藥的重要性，建立其病識感，教導其區辨幻聽及
    真實的聲音，並教導其如何處理幻聽，防範疾病復發，然而
    家屬恐又無法實質教導案主，因此最佳處遇方式是在醫療處
    所施予一定期限之藥物治療及團體或個人衛教的監護處分（
    至少一年以上）」等語，顯見被告仍有治療之必要，且其因
    欠缺控制力，自有再犯及危害社會之虞。是綜合上述各情，
    足認有令被告入相當處所施以監護之必要，爰依刑法第87條
    第1 項、第3 項前段規定，諭知令被告入相當處所施以監護
    1年，以達其個人治療及社會防衛之效。
據上論斷，應依刑事訴訟法第301 條，刑法第19條第1 項、第87
條第1 項、第3 項前段規定，判決如主文。
本件經檢察官丙○○到庭執行職務。
中    華    民    國    97    年    2     月    18    日
                  刑事第十二庭  審判長  法  官  洪碩垣
                                        法  官  王淑惠
                                        法  官  施介元
以上正本證明與原本無異。
如不服本判決應於收受本判決後10日內向本院提出上訴書狀，並
應敘述具體理由，如未敘述上訴理由者，應於上訴期間屆滿後20
日內補提理由書狀於本院（均須按他造當事人之人數附繕本）「
切勿逕送上級法院」。
中    華    民    國    97    年    2     月    18    日
                                        書記官  謝群育


司法院資訊處製作；財團法人民間司法改革基金會備份。
